【裁判字號】    99,上易,1645
【裁判日期】    991110
【裁判案由】    詐欺
【裁判全文】
臺灣高等法院刑事判決                99年度上易字第1645號
上  訴  人  臺灣板橋地方法院檢察署檢察官
被      告  乙○○
上列上訴人因被告詐欺案件，不服臺灣板橋地方法院97年度訴字
第4868號，中華民國99年4 月30日第一審判決（起訴案號：臺灣
板橋地方法院檢察署97年度偵字第20357號），提起上訴，本院
判決如下：
    主  文
上訴駁回。
    理  由
一、公訴意旨略以：乙○○明知其並非任職於通訊行，本身亦無
    通訊業績問題，竟為圖謀仲介通訊業務佣金並意圖為自己不
    法之通訊利益，於民國96年11月20日前某日，在不詳地點，
    向其同學丙○○及丙○○之母甲○○佯稱：因在通訊行工作
    業績不足，商請提供身分證、健保卡，協助申辦行動電話門
    號各1支以達成業績，將負責繳納該等行動電話門號之通訊
    費用云云，使丙○○、甲○○2人均陷於錯誤，而將渠等之
    身分證、健保卡等物交付予乙○○(上開詐欺事實原審漏未
    判決)。嗣乙○○明知甲○○、丙○○均僅同意各申辦1支行
    動電話門號，竟於取得渠等之證件後，基於偽造文書之犯意
    ，分別於96年11月20日及97年1月25日，在臺北市○○○路
    36號1-38室展利通訊行內，持甲○○、丙○○之身分證及健
    保卡，逾越授權範圍，冒用甲○○、丙○○之名義，在「台
    灣大哥大行動通信網路業務服務申請書」、「亞太電信行動
    電話服務申請書」、「威寶電信行動電話服務申請書」、「
    遠傳電信行動電話/第三代行動電話服務申請書」之申請人
    欄上冒簽「甲○○」、「丙○○」之姓名而偽造上開文件後
    ，持向展利通訊行負責人陳大殷行使之，而冒用甲○○之名
    義申辦0000000000號、0000000000號、0000000000號、0000
    000000號等行動電話門號；冒用丙○○之名義申辦00000000
    00號、0000000000號、0000000000號、0000000000號等行動
    電話門號，並於使用該等行動電話門後通訊後，拒不繳納通
    信費用(前述台灣大哥大電信0000000000號積欠通信費新台
    幣〈下同〉1,772元、亞太電信0000000000號積欠通信費6,3
    21元（起訴書誤載為12,632元）、亞太電信0000000000號積
    欠通信費6,321元、威寶電信000000000 0號積欠通信費6,97
    2元、遠傳電信0000000000號積欠通信費6,421元、亞太電信
    000000000 0號、0000000000號合併計算積欠通信費12,632
    元（起訴書誤載為分別積欠電信費12,632元、6,321元）、
    威寶電信0000000 000號積欠通信費7,331元），以此方式詐
    取上前述8支行動電話門號之通訊利益共47, 770元（起訴書
    誤載為60,40 2元）。嗣因上開電信公司通知甲○○、丙○○繳納欠繳費用後，甲○○、丙○○始悉受騙，經報警處理
    後，由警循線查悉上情，因指被告涉犯刑法第339條第2項詐
    欺得利罪嫌。
二、程序事項：按被告以外之人於審判外之陳述，雖不符前4 條
    之規定，而經當事人於審判程序同意作為證據，法院審酌該
    言詞陳述或書面陳述作成時之情況，認為適當者，亦得為證
    據；當事人、代理人或辯護人於法院調查證據時，知有第
    159條第1項不得為證據之情形，而未於言詞辯論終結前聲明
    異議者，視為有前項之同意；刑事訴訟法第159條之5定有明
    文。此乃第159條第1項所容許，得作為證據之例外規定之一
    。經查，檢察官、被告乙○○就本判決下引之證據，均表示
    同意作為證據（見本院卷第21背面、22頁、第30背面、31頁
    ），復於言詞辯論終結前，均未聲明異議，是依上開說明，
    自均有證據能力。
三、按犯罪事實應依證據認定之，無證據不得認定犯罪事實；不
    能證明被告犯罪者，應諭知無罪之判決，刑事訴訟法第154
    條第2項、第301條第1項分別定有明文。又認定不利於被告
    之事實，須依積極證據，苟積極證據不足為不利於被告事實
    之認定時，即應為有利於被告之認定，更不必有何有利之證
    據；再犯罪事實之認定，應憑真實之證據，倘證據是否真實
    尚欠明確，自難以擬制推測之方式，為其判斷之基礎；刑事
    訴訟上證明之資料，無論為直接或間接證據，均須達於通常
    一般之人均不致有所懷疑，而得確信其為真實之程度，始得
    據為有罪之認定，若其關於被告是否犯罪之證明未能達此程
    度，而有合理懷疑之存在，致使無從形成有罪之確信，根據
    「罪證有疑，利於被告」之證據法則，即不得遽為不利被告
    之認定，最高法院30年上字第816號、53年台上字第656 號
    、76年台上字第4986號分別著有判例可資參照。
四、被告乙○○經合法傳喚，未於審理期日到庭，惟其曾到院堅
    詞否認有詐欺得利犯行，辯稱：上開二行動電話門號係經甲○○、簡良州同意申辦。又伊申辦前述8支行動電話門號後
    ，均未曾用以通話，該等門號所生之費用均係月租費，並非
    通話費等語。惟查：
  1.以甲○○之名義向台灣大哥大申辦0000000000號行動電話門
    號、及以簡良州之名義向遠傳電信申辦0000000000號行動電
    話門號，係分別經甲○○、簡良州授權被告申辦，業據被告
    供述明確（見原審卷第137頁），核與被害人甲○○、簡良
    州於原審審理時供稱同意被告各辦1支門號之情相符（見原
    審卷第125頁背面、第126頁背面至第127頁、第130頁背面）
    ，足認被告此部分辯解，應堪採信，是此2門號既係經被害
    人甲○○、簡良州同意而辦理，被告申辦門號自無施用詐術
    之問題。至於事實欄所載其餘門號，被告乙○○雖辯稱其主
    觀上認為有獲得授權云云，然證人甲○○、簡良州於原審已
    證述未授權被告申辦明確，復有各該門號之申辦書可憑，是
    被告偽造被害人甲○○、簡良州名義之私文書申辦行動電話
    門號已明確無訛。
  2.公訴意旨謂被告涉犯詐欺得利罪嫌部分，無非係以卷附台灣
    大哥大電信門號費用明細表（見偵查卷第64頁）、亞太電信
    門號費用明細表（見偵查卷第60頁）、威寶電信門號費用明
    細表（見偵查卷第58頁）、遠傳電信門號費用明細表（見偵
    查卷第66頁）等，為其主要論據。惟依上開卷附各門號之費
    用明細表，及亞太電信於原審審理時所提供之通聯調閱查詢
    單1份所載，前述行動電話門號自開通日起迄停用日止，固
    分別有公訴意旨所指帳單金額未繳納之事實，然細觀前述門
    號之各期帳單費用，其每月份所新增之帳單金額，均為該門
    號當期之基本月租費用，及因遲延未繳納帳單費用而生之違
    約金，並無任何通話費用之產生，難認上開門號於開通後，
    有何使用通話之事實。從而，被告辯稱其並未使用該行動電
    話門號通話等語，尚值採信。另行動電話門號申辦時，依契
    約通常需搭配一定資費方案，日後以此資費按通信之分、秒
    計價，若通訊信未逾基本月租費下，僅需繳納基本月租費，
    超過則依實際通信費用繳納，惟被告在未實際撥打行動電話
    通信前，仍難認其確因此享受電信公司所提供通訊服務，而
    得免繳通訊利益。
五、上訴意旨雖謂：行動電話門號開通後，使用者隨時可使用通
    訊，相對於電信業者而言，因提供隨時可通訊之電信服務，
    故得向申辦該行動電話者收取基本月租費。冒名申辦電話得
    獲通訊之利益，而使電信公司提供通訊服務，及令遭冒名申
    辦之被害人，負擔繳納至少月租費、違約金等不利費用。參
    照最高法院76年度台上字第1990號判決意旨可知，冒名申辦
    者縱未使用該不法取得之電話門號通訊，亦難謂其未因此得
    有利益。況被告係經營通訊行為業之人，若有相當申辦業績
    ，通訊行業者即可分取業績獎金。是被告冒名申辦行動電話
    所詐得之利益，不僅限於門號使用，更在於能否分取業績獎
    金之利益，或免除賠付違約金之損失，是被告確有獲利等語
    。惟查，最高法院76年度台上字第1990號判決意旨係謂電話
    使用權係支付對價而得使用電信局通訊設備為通話之權利，
    無法成為侵占行為之客體，其所闡述行使偽造之電話過戶申
    請書，矇使電信管理局，將他人名義之電話租用權或使用權
    過戶登記為已之名義，所得成立之罪係屬刑法第216條、第
    210條行使偽造私文書罪及刑法第339條第2項詐欺得利罪。
    惟得否成立詐欺得利罪，仍應依事實認定之，非可謂有上開
    行使偽造私文書行為，即成立詐欺得利罪。而本件被告乙○○申辦上開電話之目的，既係為申辦門號之獎金(詳後述)，
    申請後復未使用，自難認被告有詐欺得利之不法意圖。次查
    ，被告行使上開偽造之私文書持以向亞太電信、威寶電信之
    審核人員而行使之，使上開電信業者陷於錯誤，經由展利通
    訊行負責人陳大殷核轉亞太電信每一門號1800元、威寶電信
    每一門號2500元之業績獎金予乙○○，足生損害於甲○○、
    丙○○本人及亞太電信、威寶電信對於行動電話門號核發業
    務管理之正確性，為被告在本院坦承在卷(見本院卷第21背
    面、22頁)，並有被害人甲○○出具聲明書2紙、丙○○出具
    聲明書1紙，及卷附上開各門號所示申請書、專案同意書等
    文件可憑，是此詐取業績獎金之事實，係該當於刑法第339
    條第1項之詐欺取財罪，檢察官上訴意旨所指，非屬刑法第
    339條第2項之詐欺得利罪所得規範。惟上開詐欺取財罪為被
    告以行使偽造私文書之單一行為所生之犯罪結果，依刑事訴
    訟法第267條之規定，應為起訴效力所及。蓋檢察官就犯罪
    事實之一部分既已起訴，因其刑罰權單一，在審判上為一不
    可分割之單一訴訟客體，法院自應就全部犯罪事實予以合一
    審判。然原審依審理結果，認定行使偽造私文書部分有罪，
    而就裁判上一罪關係之詐欺取財罪則漏未判決，另就詐欺得
    利罪為無罪之諭知。而為裁判上一罪之案件，如果法院審理
    結果，認為一部不成立犯罪，即難與他部發生一部及全部之
    關係，是認定案件之事實是否具有不可分關係之單一性，法
    院審判固不受檢察官起訴或上訴見解之拘束，惟上級審法院
    認案屬單一性不可分，必須合一裁判者，以下級審判決之數
    部分事實俱屬有罪，始足當之，若事實之一部經認定為不成
    立或不能證明犯罪，上級審法院依審理結果亦認定犯罪不成
    立，自與其他無罪或有罪部分之事實無不可分關係可言。
    本件檢察官僅就被告經原審判決無罪詐欺得利罪提起上訴(
    見上訴書理由第1點及本院卷第20頁背面)，並經本院認定被
    告此部分罪嫌不成立，依上開之說明，上訴效力自無從依刑
    事訴訟法第348條第2項擴張，本院自不得就被告所犯詐欺取
    財罪部分為審理。從而，檢察官之上訴，亦難使本院為被告
    有詐欺得利罪之認定。
六、綜上所述，無積極證據證明被告此部分犯行，檢察官既以數
    罪起訴，原審就詐欺得罪部分為無罪之判決，並無不當，檢
    察官上訴意旨所指各節，既不足採，其據以指摘原判決不當
    ，求予撤銷改判，為無理由，應予駁回。
七、被告經本院合法傳喚，無正當之理由不到庭，爰不待其陳述
    ，逕行判決。
據上論斷，應依刑事訴訟法第368條、第371條，判決如主文。
本案經檢察官林炳雄到庭執行職務。
中    華    民    國    99    年    11    月    10    日
                  刑事第二十二庭審判長法  官  郭雅美
                                      法  官  李麗珠
                                      法  官  洪于智
以上正本證明與原本無異。
不得上訴。
                                      書記官  強梅芳
中    華    民    國    99    年    11    月    11    日

司法院資訊處製作；財團法人民間司法改革基金會備份。
